臺灣臺北地方法院民事判決　　　　　　　93年度訴字第5309號
原　　　告　乙○○
被　　　告　甲○○
上列當事人間請求損害賠償等事件，本院於中華民國94年3月23
日言詞辯論終結，判決如下：
    主  文
原告之訴及其假執行之聲請均駁回。
訴訟費用由原告負擔。
    事實及理由
一原告主張：被告於民國85年12月26日，簽發如附表所示之支票
  交付原告，由原告存入銀行託收，詎附表所示支票經原告於86
  年12月20日提示時，被告之帳戶已為拒絕往來戶而退票，顯見
  被告係基於詐欺之故意，簽發系爭支票詐欺原告，致原告陷於
  錯誤而收受系爭支票，並同意被告取回支票，使原告受有無法
  取得新臺幣（下同）600,000元票款之損害，依民法第184條規
  定，被告應賠償該票款。另原告於91年12月11日晚上11、12時
  許，前往被告位於臺北市○○路278巷44號1樓住處，向被告催
  討上開票款，然被告竟恐嚇原告稱：「你們家死人」、「不可
  能給你錢」、「要叫黑道來」等語，恐嚇原告之安全，侵害原
  告之名譽和心理健康，依民法第195條規定，應賠償原告10,00
  0,0000元之精神慰撫金，並應將本件判決全文登報以回復原告
  之名譽。爰僅先請求被告給付1,010,000 元及登報道歉云云。
  並聲明：(一)被告應給付原告1,010,000 元，及自起訴狀繕本送
  達翌日起至清償日止，按年息百分之五計算之利息。(二)被告應
  將判決全文以三號字體登載於中國時報第一版一天。(三)願供擔
  保，請准宣告假執行。
二被告則以：被告分別於85年1 月20日、同年10月20日，參加原
  告招攬之合會各三會，均採內標制，於每月20日開標，每三個
  月加標一次，嗣被告標得上開合會後，於85年12月26日，簽發
  如附表所示之支票交付原告，由原告存入銀行託收，用以支付
  會款。然因被告加入原告招攬之合會共六會，其中三會係死會
  ，另三會為活會，惟後來原告避不見面，經被告結算後，該三
  活會可得之會款應可與死會會款相互抵銷，自無需再支付附表
  所示票款。另原告曾於91年12月11日晚上11、12時許，至被告
  前開住處催討票款，被告因不堪原告煩擾，而脫口說出：「你
  家死人」等語，實為被告一時氣憤之口頭禪，並無恐嚇原告之
  意思等語，資為抗辯。並聲明：原告之訴駁回。
三兩造不爭執之事實：
(一)被告於85年1 月20日、同年10月20日，參加原告招攬之合會各
  三會，於每月20日開標，每三個月加標一次，凡得標者往後會
  款均先開立支票或本票，如附表所示支票乃被告於85年12月26
  日，為支付上開合會會款所交付原告，該票經原告於86年12月
  20日提示時，被告之帳戶已為拒絕往來戶而退票，為兩造所不
  爭執，有合會會單二份，支票十五紙，退票理由單一紙附於本
  院92年度自字第579號刑事卷宗（第35、36、4至9頁），經調
  閱屬實。
(二)原告於91年12月11日晚上11、12時許，前往被告位於臺北市○
  ○路278巷44號1樓住處，向被告催討前開票款，被告曾對原告
  說出：「你們家死人」、「不可能給你錢」、「要叫黑道來」
  ，亦為兩造所不爭執，復有當日兩造對話之錄音帶譯文附於前
  開刑事卷宗（第37至48頁）。
四得心證之理由：
  本件兩造所爭執之處，應在於被告是否以簽發系爭支票之方式
  詐欺原告，及被告是否以上開陳述侵害原告之名譽，並恐嚇原
  告，致侵害原告之心理健康？
(一)有關詐欺部分：
1.按民法上所謂詐欺，係欲相對人陷於錯誤，故意示以不實之事
  ，令其因錯誤而為意思之表示（最高法院56年台上字第3380號
  判例要旨參照）。本件原告主張被告以簽發附表所示支票為詐
  術，使原告陷於錯誤而收受系爭支票，但為被告所否認，自應
  由原告依民事訴訟法第277 條關於舉證責任分配之規定，就被
  告有故意示以不實之事，使其陷於錯誤而為意思表示之有利於
  己之事實，負舉證之責任。
2.查被告參加原告前開二組合會各三會，合計共六會，上開合會
  共六會，於86年12月20日，原告提示附表所示支票時，被告尚
  有三會死會，三會活會，此為兩造所不爭執，是被告於該時合
  會係會首與會員間之債權債務關係，於同種類、同額債務債權
  情形下，被告主觀上認定前開會款恰可互相抵銷，不應再行另
  行支付任何票款等情，尚非無據。則被告事後終止該支票帳戶
  ，致系爭支票無法提示兌現，並要求原告取回支票，堪認被告
  交付系爭支票予原告，系爭支票是否兌現，以及原告是否同意
  被告取回支票，屬於前開合會會款之糾紛，被告自無所謂故意
  示以不實之情事。此外，原告始終不能提出其他證據，以證明
  被告確有故意示以不實之事，使其陷於錯誤而收受或交回系爭
  支票之事實，本院92年度自字第579 號刑事確定判決亦同此認
  定，此有該判決在卷（本院卷第25、26頁）。故原告主張被告
  詐欺原告，使其陷於錯誤而收受系爭支票，並同意被告取回支
  票，應依侵權行為之法律關係，對於被告負擔損害賠償責任，
  自屬無據。
(二)有關侵害名譽、恐嚇部分：
1.按不法侵害他人之名譽者，被害人雖非財產上之損害，亦得請
  求賠償相當之金額，並得請求為回復名譽之適當處分，民法第
  195 條定有明文。而名譽為個人在社會上享有一般人對其品德
  、聲望或信譽等所加之評價，屬於個人在社會上所受之價值判
  斷。因此名譽有無受損害，應以社會上對其評價是否貶損為斷
  。次按恐嚇係指以危害通知被害人，使之心生畏怖之謂，至其
  是否屬危害之通知應參酌行為人之動機、目的、智識程度、斯
  時所受之刺激、所為通知之語氣及全文統觀之，非得以隻言片
  語而斷章取義，且應依社會一般通念判斷有無足使被害人心生
  畏怖之虞；倘行為人僅係基於一時氣憤所為粗鄙之言或俚俗之
  語，非意在恐嚇危害安全，自不足以威脅被害人之生命安全，
  亦未使被害人之精神狀態陷於恐怖中。
2.次查，原告於91年12月11日晚上11、12時許，前往被告前開住
  處向被告催討前開票款，兩造全部談話之內容係：原告一再堅
  持催討附表所示票款600,000 元，而為被告以活會均未拿到會
  款，故不需再行支付死會票款，數度要求原告離去，原告仍重
  複請求被告給付同一票款等情，為兩造所不爭執，並有當日兩
  造對話之錄音帶譯文附於前開刑事卷宗（第37至48頁）。是以
  當時情節相衡，被告主觀認為雙方債務已經結清，原告再來索
  取顯然無據，又堅不離去，心情頗為煩躁，原告仍執意討債，
  難免受有刺激、口無遮攔，語氣而有不佳。而以被告一再使用
  「你家死人」等話語之情相參，可知被告確實有以「你家死人
  」為口頭禪之習慣。故可認被告當時為「你家死人」之言，純
  係基於一時氣憤所為之語，使用詞語或有不當，但仍非得以隻
  片語認定為恐嚇之言，堪認被告並無恐嚇原告之意。另由被告
  為「你家死人」等語後，並未再具體指出如何危害原告家人之
  方法，而原告於被告說出「你家死人」後，仍語詞堅定執意不
  為離去，更積極為催討票據債務之行為，並無絲毫退讓，亦無
  請求他人報警救援，更無再積極採取任何保護自己、家人行為
  等情以觀，可認原告於聽聞被告前開一時氣憤所為粗鄙之言或
  俚俗之語後，並未使原告之精神狀態陷於恐怖中。
3.又被告於原告催討債務時，當場向原告表示：「不可能給你錢
  」、「要叫黑道來」，被告此部分言語之內容，亦在縱原告以
  暴力相向亦不給錢，並非對原告有何不利之可能，尚不足以使
  原告心生畏怖，未使原告之精神狀態陷於恐怖中。至被告為前
  開言語時，現場雖有被告之女友、舅舅在場，惟依被告所述之
  「你家死人」、「不可能給你錢」、「要叫黑道來」之內容，
  尚未使原告在社會上之評價受到貶損。故原告主張被告前開言
  語侵害其名譽、心理健康，被告應依民法侵權行為規定，負擔
  賠償責任云云，亦不足取。
五從而，原告依民法第184條、第195條規定，請求被告給付1,01
  0,000 元，及自起訴狀繕本送達翌日起至清償日止，按年息百
  分之五計算之利息，暨應將判決全文以三號字體登載於中國時
  報第一版，為無理由，應予駁回。
六另原告之訴既經駁回，其假執行之聲請，因訴之駁回而失所附
  麗，不應准許。
七本件事證已臻明確，兩造其餘主張、陳述及所提證據，經審酌
  與本院前揭判斷不生影響，毋庸再予審酌，併此敘明。
八訴訟費用負擔之依據：民事訴訟法第78條。
中　　華　　民　　國　　94　　年　　4 　　月　　13　　日
  　　　　　　　　　民事第六庭法　　 官  姜悌文
支票附表：
付款人均為：臺灣中小企業銀行
付款地均為：臺北縣三重市○○路○段232號
帳號：91116號
發票人：甲○○
┌──┬─────────┬──────────┬──────┐
│編號│票據號碼          │到期日              │票款金額    │
├──┼─────────┼──────────┼──────┤
│一  │ＡＱ0000000│八十六年十月二十日　│三萬元      │
├──┼─────────┼──────────┼──────┤
│二  │ＡＱ0000000│八十六年十一月二十日│三萬元      │
├──┼─────────┼──────────┼──────┤
│三  │ＡＱ0000000│八十六年十二月二十日│六萬元      │
├──┼─────────┼──────────┼──────┤
│四  │ＡＱ0000000│八十七年一月二十日　│三萬元      │
├──┼─────────┼──────────┼──────┤
│五  │ＡＱ0000000│八十七年二月二十日  │三萬元      │
├──┼─────────┼──────────┼──────┤
│六  │ＡＱ0000000│八十七年三月二十日  │六萬元      │
├──┼─────────┼──────────┼──────┤
│七  │ＡＱ0000000│八十七年四月二十日  │三萬元      │
├──┼─────────┼──────────┼──────┤
│八  │ＡＱ0000000│八十七年五月二十日  │三萬元      │
├──┼─────────┼──────────┼──────┤
│九  │ＡＱ0000000│八十七年六月二十日  │六萬元      │
├──┼─────────┼──────────┼──────┤
│十  │ＡＱ0000000│八十七年七月二十日  │三萬元      │
├──┼─────────┼──────────┼──────┤
│十一│ＡＱ0000000│八十七年八月二十日  │三萬元      │
├──┼─────────┼──────────┼──────┤
│十二│ＡＱ0000000│八十七年九月二十日  │六萬元      │
├──┼─────────┼──────────┼──────┤
│十三│ＡＱ0000000│八十七年十月二十日  │三萬元      │
├──┼─────────┼──────────┼──────┤
│十四│ＡＱ0000000│八十七年十一月二十日│三萬元      │
├──┼─────────┼──────────┼──────┤
│十五│ＡＱ0000000│八十七年十二月二十日│六萬元      │
└──┴─────────┴──────────┴──────┘
右為正本係照原本作成
如對本判決上訴，須於判決送達後20日內向本院提出上訴狀，並
依上訴利益繳納上訴費。
中　　華　　民　　國　　94　　年　　4 　　月　　13　　日
                             法院書記官　方蟾苓
